【裁判字號】    90,判,323
【裁判日期】    900301
【裁判案由】    有線電視法
【裁判全文】
最  高  行  政  法  院  判  決                      九十年度判字第三二三號
    原      告  高之雄有線播送系統有限公司
    代  表  人  甲○○
    被      告  行政院新聞局
    代  表  人  蘇正平
右當事人間因有線電視法事件，原告不服行政院中華民國八十八年九月十七日台八十
八訴字第三五○四九號再訴願決定，提起行政訴訟。本院判決如左：
    主  文
原告之訴駁回。
訴訟費用由原告負擔。
    事  實
原告係登記有案並核准以高雄市前鎮區、小港區、苓雅區、前金區、新興區、旗津區
、鹽埕區、三民區、楠梓區及鼓山區為經營區域之有線電視節目播送系統業者，緣高
雄縣政府於八十七年八月二十七日十時十五分派員在高雄縣鳳山市○○街一四四號前
方電桿所貼播送系統標籤網上測得原告播送之節目訊號，以八十七年八月二十八日八
七府新一字第一七一○五四號函報被告，被告以原告違法設置有線電視系統，依行為
時有線電視法第六十四條規定，以八十七年九月十一日（八七）建廣五字第一四七二
○號函處以罰鍰新台幣（下同）六十萬元，並請即刻停止違法播送之行為。原告不服
，循序提起訴願、再訴願遞遭駁回，遂向本院提起行政訴訟。茲摘敘兩造訴辯意旨如
次：
原告起訴意旨及補充理由略謂：一、原告早於八十五年七月即已遵照有線電視法，僅
在經營區域從事播送系統業務，並將鳳山市收視戶全數移轉至該區鳳信有線電視系統
，且雙方協商，於鳳信承接原告在鳳山收視戶後，由鳳信負責清理原告在鳳山之所有
線纜。自此原告並未在鳳山市有任何業務活動，更未如被告所引用前有線電視法第六
十四條規定，在該區設置任何有線廣播電視設備。二、本案高雄縣政府人員雖該電桿
測得原告訊號線纜，然根據原告收視戶電腦資料顯示，該地址門號從未有原告之收視
戶。此一事實可證明原告確實未播送節目訊號給任何鳳山市跨區之收視戶。三、查當
時有線電視法第六十四條「未依本法規定申請許可，擅自設置有線電視系統者，處新
臺幣三十萬元以上一百五十萬元以下罰鍰，並沒入其設備」，本案原告既未在鳳山市
設置有線電視系統與設備，且所測得之線纜未有原告之收視戶，再徵之原告未有任何
其它跨區業務經營活動，因此原告並未違反被告所指舊有線電視法六十四條之規定。
再者，何謂「業務、營業、經營」之定義？據營業稅法第三條有明文：提供勞務予他
人，或提供貨物與他人使用、收益。以取得代價者，為銷售勞務。換言之：所稱營業
、經營，必需有營業人、勞務或貨物，及受貨人始能稱之。然本案雖在鳳山市測有原
告未剪斷之訊號線纜，但原告並未利用該線纜提供訊號服務給予任何收視戶，也未有
任何收益，該線纜雖有訊號亦與廢棄線纜無異，由此可證原告並未觸犯舊有線電視法
第六十四條規定。四、依當時有線電視節目播送系統暫行管理辦法第十六條亦有明定
「有線播送系統自行停止播送．．．。並應於一個月內將所布纜線拆除，其未自行拆
除者，由直轄市政府新聞處或縣（市）政府拆除及處置，並得向該有線播送系統經營
者請求償還所支出之必要費用」，從本條規定內容，可證事實上政府機關亦了解有些
系統業者未在某區域經營後，卻未拆剪清除所有線纜之情形，故政府機關可憑此一法
條規範系統業者。本案原告早已未跨區經營已如前述，僅因未拆剪原線纜，被告可以
根據此一法條，要求原告拆剪線纜，或要求原告支付代拆剪費用。然被告卻無視於本
法條，卻引用未符實情之前述第六十四條文，處罰原告六十萬元。五、比較前有線電
視法第六十四條與有線電視節目播送系統暫行管理辦法第十六條，按有線播送系統需
取得播送系統登記證始能設置有線播送設備如頭端、訊號接收發送設備等。因此如果
系統未取得登記即行設置播送設備，依據有線電視法第六十四條規定，執法機關可處
高額罰款，且可立即沒收播送設備。一旦設備被沒收，系統即刻無法播送節目訊號，
雖有線纜亦無訊號可傳輸。因此該第六十四條是針對未取得播送系統登記證即設置播
送設備非法經營之情況所作之處罰。至於有線電視節目播送系統暫行管理辦法第十六
條，由於未涉及設置系統設備，僅就線纜剪接責任之規範。按有線播送系統實際經營
情況，如原播送系統已將該收視戶移轉至由他系統服務，需由新的服務系統到收視戶
接上新系統自己的訊號線纜，再剪斷清除原系統舊線纜，收視戶才無斷訊之虞。因為
如由原系統逕行剪斷原訊號線纜，在原系統沒有新系統訊號線纜情況下，收視端必會
產生節目斷訊，而造成收視戶權益受損之糾紛。因此有線電視系統在移轉收視戶後，
必需由新系統執行剪接工作，並非原系統不處理剪斷清除舊線纜。本案原告是因於上
述收視戶移轉之線纜剪接問題，並非原告不處理清除線纜，且原告在移轉收視戶與鳳
信約定由鳳信負責剪斷清除在鳳山市之線纜。六、查現行有線廣播電視法第七十條（
即舊有線電視法第六十四條）：「未依本法規定獲得籌設許可或經撤銷籌設、營運許
可，擅自經營有線廣播電視業務者，處新台幣二十萬元以上二百萬元以下罰鍰，並得
按次連續處罰。前項經營有線廣播電視業務之設備，不問屬於何人所有，沒入之。」
本條文之違法事證取決於三要項：未有營運許可經營有線廣播電視業務設置有
線廣播電視業務之設備。然依據本案之事實：(1)原告雖未有鳳山市營運許可，但早在
民國八十五年七月起即不在鳳山市有任何業務經營活動，故原告並無任何違法之處。
(2)本案所測得之線纜僅是原告不再經營後未拆剪之線纜，未有收視戶，原告亦無因此
一線纜而有任何營業利益。換言之，無收視訂戶，就無營業之實，原告未違反第七十
條規定。(3)原告未曾在鳳山市設置有線廣播業務之設備，更無違反此一法條。從以上
三點來看，顯見被告對本案事證之認定有誤，並作侵害原告權益之處罰。七、針對被
告堅持原告在鳳山市之線纜無論有無訂戶，即視為有經營有線電視之實，而違反有線
廣播電視法第七十條。然查有線廣播電視法釋義一書之解釋，擅自經營有線廣播電視
業務，指違法之營運，無論其是否向訂戶收費，凡有以設置纜線方式傳播影像、聲音
供公眾直接視聽之行為皆屬之。根據此一條文解釋，需有訂戶始有經營之實，本案原
告在鳳山市之線纜既無訂戶，何來擅自經營有線廣播電視業務？因此，原告並無違反
第七十條規定。八，被告以原告擅自經營有線電視業務，違反前有線電視法第六十四
條規定，處原告罰鍰六十萬元。惟審酌修正後有線廣播電視法第七十條之規定，前有
線電視法第六十四條所處罰的是，未獲得籌設許可或經撤銷籌設、營運許可而擅自經
營有線廣播電視業務者，對於原告一般業已獲得籌設、營運許可，卻不慎溢播訊號至
經營區域外者，則非有線電視法第六十四條所規範之處罰範圍內。又原告將鳳山市所
有收視戶移轉至鳳信有線電視系統，自係與原收視戶終止收視關係，嗣後相關線路未
為拆除，則係觸犯有線電視法第四十九條之規定：「收視、收聽法律關係終止後，系
統經營者，應於一個月內將相關線路拆除。逾期不為拆除時，該土地或建築物所有人
或占有人得自行拆除，並得向系統經營者請求償還其所支出之必要費用。」，而非被
告所指稱之有線電視法第六十四條。綜上所陳，原告自八十六起未在鳳山市有任何業
務經營活動，被告不能以未有訂戶之線纜即行斷定原告跨區經營。換言之，未有訂戶
之線纜不可能造成該區系統之業務有任何損失，即可證明原告未有業務經營之實。事
實上，從被告答辯書之第六點亦可知原告確實未在鳳山市經營，但被告仍堅持以未有
訂戶之線纜處罰原告高達六十萬元之罰鍰，被告判斷與處罰之失衡，至為顯然。且依
現在有線廣播電視法第六十六條第二款規定關於本案情形之處罰已修正為新台幣五萬
元以上五十萬元以下罰鍰，而處罰鍰涉及人民之財產權益，於法律變更時自應適用從
新從輕原則，原處分雖處分於法律修正之前，然亦應撤銷改以新修正較輕之現行法第
六十六條第二款予以處罰，況本案如前述原告並無原處分所言系爭之行為。為此狀請
鈞院撤銷原處分、訴願及再訴願決定，以維原告權益等語。
被告答辯意旨略謂：一、按有線電視法於八十八年二月三日經總統令修正公布施行，
其名稱修正為「有線廣播電視法」，依據該法訂定之「有線電視節目播送系統暫行管
理辦法」（以下簡稱「暫管辦法」）已於同年五月一日以（八八）建廣五字第○六三
○三號令修正發布，本案原告違規事實及原處分之裁罰，均發生於有線電視法及暫管
辦法修正公布施行前，是本案應適用修正前之有線電視法及暫管辦法，合先敘明。二
、按被告依行為時有線電視法第六十九條第一項授權訂定「有線電視節目播送系統暫
行管理辦法」，該辦法第三條規定「申請登記有線電視節目播送系統者，應於本辦法
發布施行後一個月內填具申請書，附繳左列資料，向直轄市政府新聞處或縣（市）政
府辦理申請登記：登記日期及營業事實證明資料四份。負責人身份證影本四份。
頭端機房地址及設備清冊四份。營業區域圖四份系統布纜圖四份。前項第一款
至第三款由直轄市政府新聞處或縣（市）政府審查，第四款資料由行政院新聞局審查
，第五款資料送交通部備查。未依第一項所訂期限辦理者，不受理其申請登記。」第
十九條規定「未依本辦法規定申請登記有線播送系統者，依本法（行為時有線電視法
）第六十四條規定辦理。」行為時有線電視法第六十四條規定「未依本法規定申請許
可，擅自設置有線電視系統者，處新台幣三十萬元以上，一百五十萬元以下罰鍰，並
沒入其設備。」三、查暫管辦法第三條第四、五款規定，有線播送系統於辦理申請登
記時，尚需繳交營業區域圖，由新聞局審查後，據以核發有線電視節目播送系統登記
證，該登記證上並載有其經營區域；該營業區域既經主管機關核定，如其有所變更時
，自應報請主管機關核准。此為避免業者任意變更、而造成市場秩序之混亂與不安，
亦使營業區域登記之精神蕩然無存，原告與第三人間之合約有何約定，純屬私權間法
律關係，不得據此規避違法播送事實應負之責。本案原告「高之雄有線播送系統股份
有限公司」雖係本局登記在案之有線播送系統，惟其依暫管辦法規定申請登記並經核
准經營之區域為高雄市前鎮區、楠梓區、鼓山區、三民區、鹽埕區、旗津區、新興區
、前金區、苓雅區、小港區；而於本案系爭區域高雄縣鳳山市，原告並未依暫管辦法
之規定申請登記為有線播送系統者，仍擅自經營有線電視業務，且違法事證明確，有
高雄縣政府八七府新一字第一七一○五四號函附側錄帶移請本局依法核處附卷可稽，
揆諸首揭法令，被告爰依有線電視法第六十四條規定處罰，並無違法或不當之處。四
、原告訴稱在非其經營區域發現系統電纜並不等於有經營之事實，主要係因已放棄該
區域之經營，因纜線過多，負責剪線之系統未能拆除乾淨所致，被告應援引「有線電
視節目播送系統暫行管理辦法」修正前第十八條第二項（原告前引用修正前第十六條
，應為誤植），課其拆除纜線或支付拆剪費用，而非依修正前有線電視法第六十四條
處以罰鍰云云，查本案系爭區域高雄縣鳳山市，原告並未依暫管辦法之規定申請登記
為有線播送系統，且測得系統之節目訊號亦為原告所有（此有高雄縣政府八七府新一
字第一七一０五四號函及查察紀錄表附卷可稽），原告對此並無爭執，其違法事證明
確，被告爰依修正前有線電視法第六十四條規定處罰，並無違法或不當之處。五、行
為時暫管辦法第十八條第二項：「有線播送系統之登記證經行政院新聞局註銷或自行
繳回者，應於一個月內將所布纜線拆除，其未自行拆除者，由直轄市政府新聞處或縣
（市）政府拆除及處置，並得向該有線播送系統經營者請求償還所支出之必要費用。
」由上述規定可知，纜線拆除或支付拆剪費用本即是系統經營者應負之行政上義務，
合法登記區域之有線播送系統經營者即應負此義務，更何況違法逾越合法登記區域之
違規業者。原告違反修正前有線電視法第六十四條規定，本即應負拆除纜線或支付拆
剪費用義務，不得謂應課原告拆除纜線或支付拆剪費用，即冀免違反修正前有線電視
法第六十四條違規之責。六、再者，原告與第三人間之約有何約定，純屬私權間法律
關係，不得據此規避違法播送事實應負之責，原告既將高雄縣鳳山市由鳳信有線電視
系統概括承受其業務，原告自應注意截斷該區域之節目訊號，今系爭區域纜線不僅貼
有原告之系統標籤，且有原告播出之節目訊號，可見該傳輸原告節目訊號之纜線，實
與一般單純之無訊號纜線有別，原告疏於注意，任令其節目於合法播送之區域外播放
，其自應負其法律上責任。綜右所述，被告對於本案認事用法上並無違誤。原告所持
理由，實不足採，請依法駁回原告之訴，以維法紀等語。
    理  由
按「申請登記有線電視節目播送系統（以下簡稱有線播送系統）者，應於本辦法發布
施行後一個月內填具申請書，附繳左列資料，向直轄市政府新聞處或縣（市）政府辦
理申請登記：一、營業日期及營業事實證明資料四份。二、負責人身份證影本四份。
三、頭端機房地址及設備清冊四份。四、營業區域圖四份。五、系統布纜圖四份。前
項第一款至第三款資料由直轄市政府新聞處或縣（市）政府審查，第四款資料由行政
院新聞局審查，第五款資料送交通部備查。未依第一項所定期限辦理者，不受理其申
請登記。」、「未依本辦法規定申請登記有線播送系統者，依本法第六十四條規定辦
理。」為依行為時有線電視法第六十九條規定訂定之有線電視節目播送系統暫行管理
辦法（以下簡稱暫管辦法）第三條及第十九條所明定。又未依規定申請許可，擅自設
置有線電視系統者，處三十萬元以上一百五十萬元以下罰鍰，並沒入其設備，亦為行
為時有線電視法第六十四條所規定。本案原告不服被告之罰鍰處分，以其於高雄縣鳳
山市之收視戶早於八十五年七月間已全數移轉予該區域系統業者鳳信有線電視系統，
且渠等協商由鳳信有線電視系統負責剪接其於該區線纜訊號，是高雄縣政府在高雄縣
鳳山市○○街一四四號前方電桿上測得其播送之節目訊號，應係鳳信有線電視系統未
完全剪接所致，其並無違法之處云云。訴經一再訴願決定，以原告雖係該局登記有案
之有線電視節目播送系統，其原獲准經營之區域為高雄市前鎮區、小港區、苓雅區、
前金區、新興區、旗津區、鹽埕區、三民區、楠梓區及鼓山區，惟經高雄縣政府於八
十七年八月二十七日十時十五分派員在高雄縣鳳山市○○街一四四號前方電桿所貼播
送系統標籤網上測得原告越區播送節目，有高雄縣政府八十七年八月二十八日八七府
新一字第一七一○五四號函及該府執行MTV 、有線播送系統業夜間查察情形紀錄表影
本附原處分卷可稽。高雄縣鳳山市並非原告獲准經營有線電視節目播送系統之區域，
其違法越區播送節目之事實，至為明確。又暫管辦法所定有線播送系統，係一暫時性
之措施，採就地合法經營之方式於登記前在該地區有經營之事實，始得申請登記，如
欲擴大範圍越區經營，即與就地合法經營之原則有違，審諸有線電視法第六十九條及
暫管辦法第二條、第三條、第四條規定意旨甚明。原告任令其節目訊號於獲准區域外
播送，有被告查驗調閱錄影帶、側錄帶情形紀錄可稽，自應由其負法律上之責任，不
因原告與第三人間之合約約定，而得規避應負之責，遂駁回其一再訴願。揆諸首揭說
明，原處分與一再訴願決定均無違誤。原告提起本訴主張；依有線播送系統之經營現
況，在非經營區域發現系統電纜並不等於有經營之事實，主要係因已放棄該區域之經
營，因纜線過多，負責剪線之系統未能拆除乾淨所致，原告自八十六起未在鳳山市有
任何業務經營活動，被告不能以未有訂戶之線纜即行斷定原告跨區經營，且觀諸暫管
辦法第十八條第二項規定，有線播送系統應於一個月內將所布纜線拆除，其未自行拆
除，由直轄市政府新聞處或縣（市）政府拆除及處置，並得向該有線播送系統請求償
還所支出之必要費用可知，有線播送系統不經營後，不自行拆除所布纜線之情形，被
告應援引上開規定課其拆除纜線或支付拆剪費用，而非依有線電視法第六十四條規定
處以罰鍰，被告判斷與處罰之失衡，至為顯然，且依現行有線廣播電視法第六十六條
第二款規定關於本案情形之處罰已修正為新台幣五萬元以上五十萬元以下罰鍰，而處
罰鍰涉及人民之財產權益，於法律變更時自應適用從新從輕原則，原處分雖處分於法
律修正之前，然亦應撤銷改以新修正較輕之現行法第六十六條第二款予以處罰云云。
查依暫管辦法第十八條第二項規定，有線播送系統之登記證經行政院新聞局註銷或自
行繳回者，應於一個月內將所布纜線拆除，其未自行拆除者，由直轄市政府新聞處或
縣（市）政府拆除及處置，並得向該有線播送系統經營者請求償還所支出之必要費用
，係就纜線拆除或支付拆剪費用系統經營者應負之行政上作為義務所作之規定。與逾
越合法登記區域利用舊有纜線繼續播送節目之違規行為者，應依舊法第六十四條規定
處罰，二者規範範圍不同。本件原告未依規定申請許可，擅自利用有線電視系統繼續
播送節目，違反有線電視法第六十四條規定，自不能以負拆除纜線或支付拆剪費用義
務，而主張免其應負違規越區播送節目之責。又原告與第三人間之合約約定，係屬私
權法律關係，不得據以規避違法播送之責，況原告既將高雄縣鳳山市之收視戶全數移
由鳳信有線電視系統概括承受，自應注意截斷其於該區域之節目訊號，茲該區域纜線
不僅貼有原告之系統標籤，且有其播出之節目訊號，可見該傳輸其節目訊號之纜線，
與一般單純之無訊號纜線有別，且原告自八十五年七月一日起即將鳳山地區有線播送
系統轉讓與鳳信公司，迄八十七年八月二十七日被查獲時，已逾二年有餘，原告未能
截斷該地區之節目訊號任令其節目於合法播送之區域外播放，顯難謂其無過失，自應
負其法律上責任，至原告主張其在鳳山地區已無原告任何訂戶乙節，並未舉證以實其
說，已不足採。況原告在未經核准地區播送節目，該地區消費者即有可能收視該節目
，此與管理有線電視之目的有違而應受處罰，不以有固定之訂戶為必要。末查現行有
線廣播電視法第六十六條第二款所定，係指經許可籌設之有限廣播電視者或系統經營
者，未申准擅自舖設或附掛網路應受處罰之規定，與本件未經許可越區播送節目之情
節，顯不相同，二者自難相提並論，原告認新舊法處罰輕重不同，有從新從輕原則之
適用云云，自屬誤解。從而原告所訴核不足採。本件原處分及一再訴願決定均應予以
維持，原告訴請撤銷非有理由，應予駁回。
據上論結，本件原告之訴為無理由，爰依行政訴訟法施行法第二條、行政訴訟法第九
十八條第三項前段，判決如主文。
中    華    民    國     九十        年      三      月       一        日
                    最 高 行 政 法 院  第 一 庭
                                審 判 長 法  官      黃  綠  星
                                         法  官      高  啟  燦
                                         法  官      蔡  進  田
                                         法  官      黃  璽  君
                                         法  官      廖  宏  明
右  正  本  證  明  與  原  本  無  異
                                         法院書記官  彭  秀  玲
中    華    民    國     九十        年      三      月       二        日


司法院資訊處製作；財團法人民間司法改革基金會備份。
